【裁判字號】    98,審國,29
【裁判日期】    990319
【裁判案由】    國家賠償
【裁判全文】
臺灣臺北地方法院民事判決              98年度審國字第29號
原      告  丙○○○
訴訟代理人  乙○○
被      告  臺北市政府交通局
法定代理人  丁○○
被      告  臺北市公共運輸處
法定代理人  甲○○
共同  訴訟
代  理  人  黃坤鍵律師
            徐志明律師
複  代理人  孫寅律師
上列當事人間請求國家賠償事件，本院於中華民國99年2月26日
言詞辯論終結，判決如下：
    主  文
原告之訴及假執行之聲請均駁回。
訴訟費用由原告負擔。
    事實及理由
壹、程序事項：
一、按賠償義務機關拒絕賠償，或自提出請求之日起逾30日不開
    始協議，或自開始協議之日起逾60日協議不成立時，請求權
    人得提起損害賠償之訴，國家賠償法第11條第1項定有明文
    。查原告前以被告臺北市政府交通局（下稱交通局）之承辦
    人員未依宿舍居住事實查考及認定作業原則（下稱作業原則
    ）於查訪時主動告知住戶相關規定，致原告之權益受損為由
    ，請求被告依國家賠償法第2條第2項規定予以賠償，經被告
    交通局以民國98年7月28日北市交運字第09830723800號函函
    覆，拒絕國家賠償等情，為兩造所不爭執，是原告提起本件
    國家賠償之訴，核無不合，先予敘明。
二、次按民事訴訟法第400條中所謂判決之實質確定力之範圍，
    僅存在於判決主文中，至於法院於判決理由中之論述，除法
    律特別規定（例如抵銷），原則上不發生既判力。又學說上
    所謂之「爭點效」，係指法院於確定判決理由中，對訴訟標
    的以外當事人所主張或抗辯之重要爭點，本於兩造辯論之結
    果所為之判斷結果，除有顯然違背法令，或當事人提出新訴
    訟資料足以推翻原判斷之情形外，於同一當事人間，就與該
    重要爭點有關之他訴訟，不得再為相反之主張，法院亦不得
    作相異之判斷而言，其乃源於訴訟上之誠信原則及當事人公
    平之訴訟法理而來。是「爭點效」之適用，除理由之判斷具
    備「於同一當事人間」、「非顯然違背法令」及「當事人未
    提出新訴訟資料足以推翻原判斷」等條件外，必須該重要爭
    點，在前訴訟程序已列為足以影響判決結果之主要爭點，經
    兩造各為充分之舉證，一如訴訟標的極盡其攻擊、防禦之能
    事，並使當事人適當而完全之辯論，由法院為實質上之審理
    判斷，前後兩訴之標的利益大致相同者，始應由當事人就該
    事實之最終判斷，對與該重要爭點有關之他訴訟負結果責任
    ，以符民事訴訟上之誠信原則（最高法院96年度台上字第
    633號判決參照）。經查，被告交通局前以原告並未實際居
    住於獲配住之門牌號碼臺北市○○○路○段264號2樓房屋（
    下稱系爭宿舍），其已依作業原則第5條第1項規定終止借用
    關係，爰依所有物返還請求權及不當得利之法律關係，訴請
    原告返還系爭宿舍及相當於租金之不當得利事件，經本院以
    96年度北簡字第51755號判決被告交通局勝訴。嗣原告對前
    開判決不服，乃提起上訴，抗辯其符合作業原則第5條第2項
    「因其他重大事故，為維護其生命、身體、健康之必要致未
    居住於宿舍，經提出佐證資料者」之規定，仍具合法現住人
    之資格，不受同條第1項規定之限制等語。系爭宿舍嗣於該
    案審理中移撥改由被告臺北市公共運輸處（下稱公共運輸處
    ）管理，並經被告公共運輸處依法承受訴訟。原告前開抗辯
    經兩造主張舉證後，由本院97年度簡上字第132號判決認定
    原告確有連續30日以上未居住系爭宿舍之事實，且並無作業
    原則第5條第2項規定「為維護其生命、身體、健康之必要致
    未居住於宿舍」之正當事由，不符作業原則第5條第1項第1
    款規定之實際居住認定標準，自非系爭宿舍合法現住人，並
    駁回原告之上訴確定，此部分之事實，既經兩造為明確之攻
    擊防禦，且經法院為實質之審酌認定，依據本院前揭說明，
    應認本件兩造間就「原告並無為維護其生命、身體、健康之
    必要致未居住於宿舍之正當事由」之前案判決理由中之判斷
    ，在未提出新的重要資料足以推翻前案判決之判斷前，有「
    爭點效」之適用，先予敘明。
貳、實體事項：
一、原告起訴主張：原告係前被告員工之眷屬，獲配住系爭宿舍
    ，惟自94、95年間起，系爭宿舍因地下室積水，環境髒亂潮
    濕，而有不堪居住之情形，加以原告年逾八旬，除患有高血
    壓、心臟病、二尖瓣及主動脈瓣閉鎖不全等長年痼疾外，93
    年間另因失眠及憂鬱開始就醫，並於94年間經診查為嚴重型
    憂鬱症，原告為維護生命、身體、健康之必要，乃改於系爭
    宿舍附近租屋，而未繼續居住於系爭宿舍。詎被告之承辦人
    員明知系爭宿舍環境髒亂潮濕，確有不堪居住之情事，復明
    知作業原則已於96年2月27日增列第5條第2項，明定：「宿
    舍借用人因疾病、傷害，經提出合法醫療機構開立之住院治
    療證明者，或因其他重大事故，為維護其生命、身體、健康
    之必要致未居住於宿舍，經提出佐證資料者，得由管理機關
    審酌實際情形認定之，不受前項之限制」，竟故意或過失未
    告知或怠於通知原告，猶依作業原則第5條第1項之規定，以
    原告未連續30日以上居住於系爭宿舍為由，終止借用關係並
    責令搬遷。查原告雖未實際居住於系爭宿舍，惟仍符合作業
    原則第5條第2項規定而具有合法現住人之資格，依台北市市
    有眷舍房地處理自治條例（下稱自治條例）第9條第1項規定
    ，原告原可獲得補助費新臺幣（下同）160萬元，今因被告
    之承辦人員有如上揭故意、過失或怠於通知等情，致原告未
    能領得上開補助費而受有損害，爰依國家賠償法第2條第2項
    規定請求國家賠償。並聲明：（一）被告應給付原告160萬
    元，及自起訴狀繕本送達之翌日起至清償日止按年息百分之
    五計算之利息。（二）原告願供擔保，請准宣告假執行。
二、被告則以：被告前因原告無權占有系爭宿舍，而在本院對原
    告提起訴訟，請求原告返還該宿舍，經本院以96年度北簡字
    第51755號判決被告勝訴。嗣經原告提起上訴，以其有「為
    維護其生命、身體、健康之必要致未居住於宿舍」之情事，
    符合作業原則第5條第2項規定作為抗辯，該爭點經本院調查
    審理後，本院以97年度簡上字第132號判決認定原告不具該
    條項所定未居住宿舍之正當事由，而駁回原告之上訴確定。
    因此，縱被告告知原告上開作業原則之規定，原告亦無從適
    用。又所謂國家賠償責任，係指公務員於執行職務行使公權
    力時造成損害之賠償責任。惟被告並無應執行「告知作業原
    則」之職務，更無怠於執行之問題。再者，所謂行使公權力
    ，係指公務員居於國家機關之地位，行使統治權作用之行為
    而言，並包括運用命令及強制等手段干預人民自由及權利之
    行為，以及提供給付、服務、救濟、照顧等方法，增進公共
    及社會成員之利益，以達成國家任務之行為。據此，「告知
    作業原則」行為並非公權力之行使，原告以此請求國家賠償
    ，顯然無據。另本院97年度簡上字第132號確定判決業已認
    定原告並非系爭宿舍合法現住人，且原告亦無自接獲遷出通
    知之日起六個月內自行遷出之事實，不符自治條例第9條第1
    項所定之要件，是原告本無從依據該規定請求補助費，遑論
    受有無法領取補助費之損害。並聲明：（一）原告之訴及假
    執行之聲請均駁回。（二）如受不利判決，願供擔保請准免
    為假執行之宣告。
三、查被告交通局前對原告提起遷讓房屋等訴訟，經本院以96年
    度北簡字第51755號判決被告交通局勝訴。嗣原告對前開判
    決不服，提起上訴，被告公共運輸處於該案審理中依法承受
    訴訟，嗣本院以97年度簡上字第132號判決認定原告確有連
    續30日以上未居住系爭宿舍之事實，且並無作業原則第5條
    第2項規定「為維護其生命、身體、健康之必要致未居住於
    宿舍」之正當事由，不符作業原則第5條第1項第1款規定之
    實際居住認定標準，並非系爭宿舍合法現住人，而駁回原告
    之上訴確定等情，有本院96年度北簡字第51755號、97年度
    簡上字第132號民事判決書附卷可參，且為兩造所不爭執，
    自堪信為真實。
四、原告主張其符合作業原則第5條第2項所定「為維護其生命、
    身體、健康之必要致未居住於宿舍」之要件，而為系爭宿舍
    合法現住人，因被告故意或過失未告知或怠於通知作業原則
    第5條第2項之增訂，致其受有無法領取補助費之損害，被告
    應依國家賠償法第2條第2項規定，負國家賠償責任等語，則
    為被告所否認，並以前揭情詞置辯。是本件爭點厥為：（一
    ）原告有無為維護其生命、身體、健康之必要致未居住於宿
    舍之狀況？（二）被告有無告知作業原則之義務，告知行為
    是否為行使公權力？（三）原告有無受任何損害？茲說明如
    下：
    （一）按當事人主張有利於己之事實者，就其事實有舉證之
          責任，民事訴訟法第277條前段定有明文。而就舉證
          責任之分配而言，原告起訴所主張之權利發生事實，
          如經被告否認，則原告就起訴主張之事實如係不能舉
          證，或其所舉證據尚有瑕疵，亦應駁回原告之請求。
          復按公務員怠於執行職務，致人民自由或權利遭受損
          害者亦同，國家賠償法第2條第2項定有明文。所謂公
          務員怠於執行職務，係指公務員對於被害人有應執行
          之職務而怠於執行者而言。是該條賠償責任之構成，
          必須公務員於執行職務行使公權力時，有故意不法侵
          害人民權利之情事，始為該當。倘若公務員並無故意
          不法之情事，自無國家賠償責任可言。則凡公務員職
          務上之行為符合：行使公權力、有故意或過失、行為
          違法、侵害特定人自由或權利所受損害與違法行為間
          具相當因果關係之要件，而非純屬天然災害或其他不
          可抗力所致者，被害人即得分就積極作為或消極不作
          為，依法條請求國家賠償。本件原告主張被告怠於告
          知其作業原則第5條第2項規定，致其受有無法領取補
          助費之損害，依國家賠償法第2條第2項請求賠償，自
          應由原告先就被告構成該條規定之事實負舉證之責任
          。
    （二）經查，本件兩造間就「原告並無為維護其生命、身體
          、健康之必要致未居住於宿舍之正當事由」之前案判
          決理由中之判斷，在未提出新的重要資料足以推翻前
          案判決之判斷前，有「爭點效」之適用，本院前已敘
          明，兩造及本院依前揭說明，基於誠信原則，應受前
          案判決理由中就該點事實判斷之拘束，是原告於本案
          中再行爭執其有為維護其生命、身體、健康之必要致
          未居住於宿舍之情事，符合作業原則第5條第2項規定
          而屬系爭宿舍之合法現住人云云，並無理由。
    （三）原告既無為維護其生命、身體、健康之必要致未居住
          於系爭宿舍之正當事由，不符作業原則第5條第2項規
          定，並非系爭宿舍之合法現住人，自無由依自治條例
          第9條第1項規定領取補助款之情形，而認原告受有損
          害之可能。本件原告既無損害，其依國家賠償法第2
          條第2項請求被告賠償，即無理由，應予駁回。
五、綜上所述，原告起訴請求被告給付160萬元，即屬無據，不
    應准許。又原告之訴既經駁回，則其所為假執行之聲請，亦
    因其訴之駁回而失所附麗，應併予駁回。
六、本件事實及法律關係已臻明確，兩造其餘之攻擊或防禦方法
    ，與未經援用之證據，經本院斟酌後，認為均不足以影響本
    判決之結果，自無一一詳予論駁之必要，併此敘明。
七、訴訟費用負擔之依據：民事訴訟法第78條。
中    華    民    國    99    年    3     月    19    日
                  民事第六庭    法  官  朱漢寶
以上正本係照原本作成
如對本判決上訴，須於判決送達後20日內向本院提出上訴狀
中    華    民    國    99    年    3     月    19    日
                                書記官  陳素卿

司法院資訊處製作；財團法人民間司法改革基金會備份。
